臺灣桃園地方法院刑事裁定　　　　　　　94年度聲判字第10號
聲　請　人　戊○○
　　　　　　丁○○
共　　　同
代　理　人　高明義律師
被　　　告　乙○○
　　　　　　丙○○
　　　　　　甲○○
上列聲請人因被告竊佔案件，不服臺灣高等法院檢察署中華民國
94年4月12日，94年度上聲議字第1158號駁回聲請再議之處分（
原不起訴處分案號：臺灣桃園地方法院檢察署93年度偵字第2301
、13923號），聲請交付審判，本院裁定如下：
      主  文
聲請駁回。
      理  由
一、按告訴人不服上級法院檢察署檢察長或檢察總長認再議為無
    理由而駁回之處分者，得於接受處分書後10日內委任律師提
    出理由狀，向該管第1 審法院聲請交付審判。法院認為交付
    審判之聲請不合法或無理由者，應駁回之，刑事訴訟法第25
    8條之1、第258條之3第2項前段分別定有明文。
二、本件聲請人告訴被告乙○○、丙○○、甲○○涉犯竊占罪嫌
    ，業經臺灣桃園地方法院檢察署檢察官於94年1月28以93年
    度偵字第2301、13923號不起訴處分書為不起訴處分，聲請
    人不服聲請再議，由臺灣高等法院檢察署檢察長以再議為無
    理由，於同年4 月15日以94年度上聲議字第1158號駁回聲請
    再議，聲請人等於同年4 月20日收受處分書，並於同年月29
    日委任代理人高明義律師向本院聲請交付審判。是本件聲請
    程序係屬適法，合先敘明。
三、本件告訴意旨略以：被告乙○○、丙○○、甲○○分別為桃
    園縣龍潭鄉鄉長、龍潭村村長、龍潭鄉公所建設課長，被告
    丙○○於民國92年3月間，未經告訴人戊○○、丁○○二人
　　同意，逕向龍潭鄉公所申請在桃園縣龍潭鄉○○段741地號
    （84年間重測前為29之78號，以下簡稱「系爭土地」）告訴
    人二人所有土地上建造排水溝，經被告甲○○、乙○○二人
    核準後，發包施工興建，因認被告等三人涉有竊佔罪嫌。原
    處分機關調查後以：前開排水溝舖設在告訴人二人所有741
    地號土地，位在龍潭鄉○○路200 巷道內，緊接柏油路面，
    上方設有水泥蓋，面積共計25.15 平方公尺，巷道並未設置
    路障，人車可自由通行乙節，業據本署檢察官會同桃園縣大
    溪地政事務所人員勘驗測量屬實，有勘驗筆錄、土地複丈成
    果圖及現場照片附卷可稽，又該巷道約自七十年間起經龍潭
    鄉公所認定為既成道路後，即長時由民眾通行至今等情，另
    為告訴人所陳明，而臺灣高等法院亦於85年6 月18日以84年
    重上字第255 號民事判決確認告訴人二人所有龍潭鄉○○段
    741 地號土地為既成道路，有該判決書在卷可參，足見身為
    村長之被告丙○○報請龍潭鄉公所在前開土地上鋪設排水溝
    及柏油路面，循序由被告甲○○、乙○○二人審核後准予發
    包施工，係為養護當地居民通行巷道，並非加以佔有供特定
    人私用，難認有不法所有意圖或竊佔之意，從而查無積極證
    據足證被告等三人有竊佔情事，揆諸前揭說明，應認被告等
    三人罪嫌不足。聲請人不服聲請再議，經由臺灣高等法院檢
    察署檢察長以相同理由其駁回再議之聲請。
四、本件聲請交付審判意旨略以：
　(一)系爭土地經都市計畫編定為商業區○地○○○道路用地。64
    年間原土地所有權人葉圓妹曾申請建造房屋，但因桃園縣龍
    潭鄉公所以68龍鄉建字第14774 號簡便行文表之主旨覆稱：
    「二所請建築地點係在本鄉都市計畫通盤檢討案內，業已報
    請核定中在案；三又該申請建築地點為現供通行之道路，所
    請自不得違反供公眾通行之目的，而作建築之基地申請建築
    。」，而未建造房屋形成空地。臺灣桃園地方法院檢察署
    93年度偵字第2301、13923 號不起訴處分書（以下稱「原處
    分」）所載「桃園縣龍潭鄉○○路200 巷道內（即聲請人所
    有之桃園縣龍潭鄉○○段第741 地號）約自七十年間起經桃
    園縣龍潭鄉公所認定為既成道路後，即長時由民眾通行至今
    」等語顯有誤會。
　(二)系爭土地於91年10月1日因由聲請人買受並業經移轉登記予
    聲請人分別共同（應有部分各為二分之一）在案，縱認為係
    屬既成道路，但所有權人仍為聲請人。被告丙○○居住於系
    爭土地附近，於92年5月間與被告甲○○、乙○○共同意圖
    為丙○○不法所有之犯意聯絡，由龍潭村村長丙○○報請龍
    潭鄉公所在系爭土地上鋪設排水溝及柏油路面，循序由龍潭
    鄉公所建設課課長甲○○、龍潭鄉鄉長乙○○審核後准予發
    包施工之行為分擔共同竊占聲請人所有之系爭土地面積二五
    ．一五平方公尺。原處分竟謂被告丙○○、甲○○、乙○○
    所為「係為養護當地居民通行巷道，並非加以占有供特定人
    私用，難認有不法所有意圖或竊占之意」。
　(三)被告丙○○曾於86年12月間向龍潭鄉公所申請補助工程款，
    由龍潭鄉公所於系爭土地上裝設路燈，經原所有權人葉圓妹
    於八十六年十二月二十三日以書面陳情表示異議，該公所於
    87年1月7日以龍鄉建字第86027839號函覆派員拆除，足見龍
    潭鄉公所歷年關於公共工程之施工，均先取得土地所有人之
    「使用同意書」後始行施工。今排水溝及柏油路面比路燈破
    壞面積更大，竊占面積更大，損害聲請人權益更大，被告丙○○、甲○○、乙○○豈能不事先徵詢聲請人之同意。而臺
    灣高等法院檢察署94年度上聲議字第1158號處分書（以下稱
    「駁回再議處分」）竟謂「再議意旨未舉出足認被告構成竊
    占之事證」，違背經驗法則及論理法則任意取捨證據，而認
　　被告丙○○、甲○○、乙○○無為自己或第三人不法利益之
  　犯意，殊屬違法。
　(四)聲請人於92年7月14日發現系爭土地被竊占後，曾以陳情書
    致龍潭鄉公所，促其「恢復原狀」，乙○○代表該公所於同
    月16日以龍鄉工字第0920015743號函復略稱：經查該水溝係
    依龍潭村辦公處並經該村村長及該處住戶指出水溝並未座落
    台端土地上。同月18日聲請人再度向該公所陳情，該公所於
    同月24日以龍鄉工字第0920016260號函復略稱：經查本所於
    施作該處工程時及完工後皆未接獲台端異議，而於完工使用
　　一年多後提出地界疑問等語。惟施工前，施工中及施工後，
  　，均未通知聲請人表明意見，聲請人無從異議。被告丙○○
    、甲○○、乙○○三人事先未徵得聲請人同意，遂意圖瞞天
    過海並倒果為因。此外，聲請人於92年8月20日告訴狀、94
    年2月14日聲請狀、94年3月7日聲請狀及歷次偵查庭均指明
    「被告乙○○等三人對告訴人（即聲請人）所有土地狀況非
    常清楚而想加以私用，龍潭鄉公所對於鄉內建造新排水溝皆
    需經土地所有權人之同意後，經核准發標建造，唯獨本件未
    依法在正常作業來辦理。」原處分及駁回再議處分均未論述
    此等有利於聲請人之事證，分別略稱被告丙○○、甲○○、
    乙○○「係為養護當地居民通行巷道，並非加以占有供特定
    人私用」、「彼等本於養護轄區○○道路之權責而為上開施
    工行為」為謬誤之法律處分，為此聲請交付審判。
五、按91年1月17日三讀通過，同年2月8日公布之刑事訴訟法第
    258條之1係參考德國刑事訴訟法第172條第2項之規定及日本
    刑事訴訟法第262條准起訴之規定，增訂「聲請法院交付審
    判制度」，告訴人於不服上級檢察署之駁回處分者，得向法
    院聲請交付審判；其目的係為對於檢察官起訴裁量之制衡，
    除貫徹檢察機關內部檢察一體之原則所含有之內部監督機制
    外，另宜有檢察機關以外之監督機制，由法院保有最終審查
    權而介入審查，以提供告訴人多一層救濟途徑（刑事訴訟法
    第258 條之1 立法理由參照），以促使檢察官對於不起訴處
    分為最慎重之篩選，審慎運用其不起訴裁量權。從而，本條
    之適用一方面係強制告訴人先循檢察機關內部之監督機制救
    濟無效果後，始由法院為之，另方面亦促使檢察機關內部省
    視其不起訴處分是否妥當，法院有最終審查權。故交付審判
    之制度雖賦予法院於告訴人交付審判之聲請裁定准否前，可
    依同法第258 條之3 第3 項規定為「必要之調查」，惟「其
    調查範圍，應以偵查中曾發現之證據為限，不可就聲請人新
    提出之證據再為調查，亦不可蒐集偵查卷以外之證據，除認
    為不起訴處分書所載理由違背經驗法則、論理法則或其他證
    據法則，否則，不宜率予裁定交付審判。」（參見法院辦理
    刑事訴訟案件應行注意事項第134項），核先敘明。本件聲
    請意旨以上開情詞，認上揭不起訴處分及駁回再議之處分均
    有違誤。惟查：
  (一)聲請人主張被告等未經其等之同意擅自在系爭土地上建造排
    水溝及裝設路燈，其等主張遭佔用之範圍、面積等情，業經
    臺灣桃園地方法院檢察署檢察官於93年3月5日會同被告丙○○、告訴代理人，即聲請人之父親廖國源到場指界，並囑託
    桃園縣大溪地政事務所測量其位置、範圍，其面積為25.15
    平方公尺，此有同日之勘驗筆錄1份、現場照片4張及桃園縣
    大溪地政事務所93年3月11日溪地測字第0930002597 號函檢
    附之系爭土地登記謄本、複丈成果圖各1份在卷可稽（偵字
    第2301號卷第15、21至25頁）。聲請人主張被告丙○○提出
    申請及丙○○、乙○○先後核准後發包建造之排水溝及裝設
    之路燈確有佔用其等所有土地一節，誠然屬實。惟告訴代理
    人廖國源於偵訊中陳稱：「大約92年5月間，當時和稅捐處
    去會勘，因60幾年起龍潭鄉公所將該地認定為既成道路，所
    以去年我向稅捐單位申請免地價稅，稅捐處才通知會勘，鄉
    公所有發公文認為該地為既成道路，是用簡便行文。．．（
    問：該地是否一直都供附近民眾通行？）以前附近的的土地
    有蓋房子，該地沒蓋房子，所以民眾就一直行走通行，民國
    60幾年至70年間我曾用水泥石頭圍起來，但鄉公所認為是違
    建，就申請縣政府來拆除，拆除後該地就一直空著，民眾就
    一直通行。．．（是否如丙○○所稱之該巷道於鋪設柏油、
    水溝蓋前，至今大約5、60年都是居民在行使在走的道路？
    ）以前我要申請蓋房子，鄉公所不准，說是既成道路，所以
    居民就一直在行走，申請房子是70年左右。」等語，並據其
    提出桃園縣龍潭鄉公所68年9月14日68龍鄉建字第14774 號
    簡便行文表影本一份附卷可稽。（他字第卷第41、67頁、偵
    字第2301號卷第10、144頁）。依告訴代理人前開所述觀之
    ，系爭土地上均未曾興建房屋，且於68年以前即因附近土地
    蓋房子，附近居民一直在該處通行，導致系爭土地之前所有
    權人葉圓妹於68年為在系爭土地興建房屋而申請建造執照時
    ，為桃園縣龍潭鄉公所以該地為「現供通行之道路」為由予
    以駁回（惟依他卷第58頁台灣高等法院84年度重上字第255
    號民事判決所示，係「遭桃園縣政府以前開理由駁回其申請
    」），以該地為「現供通行之道路」為由予以駁回；另依上
    述台灣高等法院判決所示，原所有權人葉圓妹對於桃園縣政
    府前開駁回之行政處分先後提起訴願、再訴願及行政訴訟，
    均經駁回確定（他字卷第56、58、59頁），亦即系爭土地於
    70年間業經行政法院以70年判字第1004號判決認定為「現供
    人通行之既成道路」。再原所有權人葉圓妹於83年間又以當
    時通行系爭土地之「桃園縣龍潭鄉○○路200巷」內之住戶
    賴紹松等10人為被告，以系爭土地並非既有道路等理由，訴
    請確認其等對系爭土地之通行權不存在，惟亦為本院及台灣
    高等法院以系爭土地係既成道路，被告賴紹松等10人鄰地所
    有權人或使用人，自得通行該地為由，判決原所有權人葉圓
    妹敗訴確定，此有上開台灣高等法院84年度重上字第255號
    民事判決影本1份在卷可稽（他字卷第49至62頁）。是系爭
    土地至少自70年起已屬既成道路，應可認定。
  (二)參酌本件告訴代理人亦陳稱係「因龍潭鄉公所將系爭土地認
    定為既成道路，我向稅捐單位申請免地價稅，稅捐處才通知
    於92年5月會勘，因而發現建造排水溝及裝設路燈之事」等
    情，顯示聲請人等亦承認「系爭土地係既成道路」之事實。
    系爭土地既然於案發前已為既成道路多年，則被告丙○○以
    當地之村長身分申請將該既成道路建造排水溝，被告甲○○
    、乙○○依職權審查後，予以核准，並依法發包施作，係為
    養護當地居民通行巷道，並非另一私自佔有使用之行為，要
    難認有為「自己或第三人不法利益之意圖」。
  (三)至於系爭土地其都市計畫編定土地使用分區及地目為何，要
    不影響其為既成道路之事實。再縱認被告丙○○居住系爭土
    地附近，惟系爭土地既屬既成道路，其附近之公眾對之既有
    通行使用之權利，則該既成道路上是否舖設排水溝、柏油路
    面，其原來之通行使用權利並不受到任何影響，亦即其（及
    其他具有通行權之公眾）並不因舖設排水溝、柏油路面（或
    裝設路燈），而獲取其他「不法」之利益。另被告等及桃園
    縣龍潭鄉公所於上開既成道路之範圍內舖設排水溝、柏油路
    面或裝設路燈，仍供原來之使用，自不影響聲請人或公眾原
    有之權利。是被告等事先未徵詢聲請人之同意，亦難認有何
    不法之意圖。末查聲請人雖於偵訊及聲請再議時主張「龍潭
    鄉公所對於鄉內建造新排水溝皆需經土地所有權人之同意後
    ，經核准發標建造，．．」等語，惟其並未提出任何事證以
    供調查或以資證明；是原處分機關或再議機關就此未予論駁
    ，雖稍有不足，惟參諸前開說明，此尚不影響其所下之結論
    。
  (四)觀諸本案偵查中所顯現之證據，並無積極事證足資佐證被告
    乙○○等有竊佔之行為。原不起訴處分書及駁回再議聲請之
    處分書認聲請人指訴被告乙○○等人涉有上開罪嫌，尚屬不
    能證明，因認被告等犯罪嫌疑不足，經核與卷內現存事證並
    無不合，是原檢察官及臺灣高等法院檢察署檢察長據此就被
    告等所涉上開案件分別予以不起訴處分及駁回再議之聲請，
    於法自無違誤。聲請意旨仍執前詞，據以指摘原處分違法而
    聲請交付審判，為無理由，應予駁回。
六、據上論斷，應依刑事訴訟法第258 條之3 第2 項前段，裁定
    如主文。
中　　華　　民　　國　　94　　年　　9 　　月　　21　　日
    　　        刑事第二庭審判長法  官　 徐培元
                                法  官   尹  良
                                法  官   潘進順
以上正本證明與原本無異。
不得抗告。
                                書記官   陳玉芬
中　　華　　民　　國　　94　　年　　9 　　月　　22　　日
